臺灣高等法院臺南分院民事判決　九十一年度保險上字第五號　Ｊ
　　　上　訴　人　遠雄人壽保險事業股份有限公司
　　　法定代理人　丙　○　○
　　　訴訟代理人　乙　○　○
　　　被上訴人　　甲　○　○
右當事人間請求給付保險金事件，上訴人對於中華民國九十一年三月十九日臺灣嘉義
地方第一審判決（九十年度保險字第一號）提起上訴，本院判決如左：
    主      文
原判決關於命上訴人給付新台幣貳佰萬元本息部分，及該部分假執行之宣告，暨訴訟
費用之裁判均廢棄。
右開廢棄部分，被上訴人在第一審之訴，及假執行之聲請均駁回。
第一審（除確定部分外），及第二審訴訟費用由被上訴人負擔。
    事      實
甲、上訴人方面：
一、聲明：求為判決：如主文第一、二項所示。
二、陳述：除與原判決記載相同者，茲引用之外，補稱：
  (一)複保險並非僅財產保險有其適用：
  (1)「查保險法關於複保險之規定，係列於總則，且無人身保險不適用之除外規定，
    原審認上開規定僅適用於財產保險，不無可議。」、又「被上訴人如不能將先行
    所訂保險契約之事實通知後一保險契約之保險人之事實，而未為通知，能否認其
    非故意不為通知，或意圖不當得利而為複保險，即非無疑。原審就此並未詳加審
    酌，遽認系爭保險契約均非惡意複保險，仍屬有效，尚嫌速斷。（最高法院九十
    年台上字第六二五號判決）」，況被上訴人於投保時僅補充說明購買中國人壽一
    家公司之保險商品，此舉自當影響上訴人之危險評估。
  (2)再者，原審認上訴人所提之二判決為「少數見解，並未成為通說，尚不足採。」
    ，然同理，於現今實務對於人身保險是否適用複保險，仍無同一見解之情況下，
    原審所列舉之複保險僅於財產保險範圍適用之判決，亦非多數見解，且非最新之
    實務見解。
  (二)被上訴人「殘廢」之造成，並不符合系爭傷害保險條款之定義：
  (1)按意外傷害或死亡之定義，學說上固然有「原因說」及「結果說」之區別，如採
    「結果說」．不問原因是否出於意外，若結果出於意外者，即屬意外傷害或意外
    死亡。但採「原因說」時，必須導致傷害或死亡之外界原因係出於意外者，方屬
    意外傷害，若結果出於意外，而原因非出於意外者，仍非意外傷害或死亡，前者
    之適用對被保險人自然較為有利。但如保險契約之條款採「結果說」時，契約用
    語應僅概括使用「意外傷害或死亡」之字句。然系爭傷害保險契約卻明確使用「
    遭外來突發之意外事故」等字句，在解釋上已可確定係採「原因說」‧‧而所謂
    「外來突發之事故」必須滿足下列二項要件，一為外來的，意即限定引起事故之
    原因係出於自身以外外在環境之變化，故內發疾病所導致之結果應排除在外。二
    為突發的意即外在環境之變化係急速的以致不可預期或出於預料之外。
  (2)由上述判決要旨可知結論有二：一、系爭傷害保險條款對於意外顯採「原因說」
    ，亦即導致傷害或死亡之外界原因係出於意外者，方屬當之。二、所謂「外來」
    則限定引起事故之原因係出於自身以外外在環境之變化，故內發疾病所導致之結
    果應排除在外。觀之行政院衛生署鑑定意見可知，系爭事故主要係因自身疾病所
    造成，因車禍外力介入之可能性甚低。準此，被上訴人之請求應屬無據，上訴人
    拒絕理賠，自有理由。
  (三)被上被人或主張被保險人之截肢不可謂與系爭車禍無一絲干係，因而認此情況亦
    應符合傷害保險條款之定義，上訴人依然有給付保險金之義務云云。然現今保險
    法、保險實務既已將人身保險區分為人壽險、傷害險、健康險、年金險四種，則
    各險種應有其設計之主要目的與保障功能，遂對於上述險種之區別實應採從嚴認
    定，否則即無分別規定之必要。今以傷害與健康險為例，其分別係指因意外事故
    或疾病所引起之事故，保險人始有給付理賠金之義務，退一步而言，縱認系爭事
    故為本件被保險人截肢原因之一，然本件既係傷害保險條款所生之爭議，且縱將
    系爭「傷害」定義從寬解釋，惟依法系爭殘廢之造成，其原因仍須以「非因疾病
    所引起之外來突發事故」為主者，始得當之，否則，上述險種之區分則毫無意義
    ，然今觀鑑定意見內容（即「外傷本身並無緊急截肢之必要」、「因車禍外力介
    入之可能性極低」）可知，系爭車禍顯非本件殘廢之主要原因。準此，被上訴人
    依此指稱其有主張傷害險理賠權利云云，實屬牽強。
  (四)實則，按急診病歷記錄、照片、行政院衛生署之意見、消防隊蔣先生之證詞（即
    我到現場時，原告不醒人事，未發現原告右腳有流血狀況）可知，車禍發生後截
    肢前，被上訴人之右腿實無出血之狀況與明顯之外傷，故嘉義基督教醫院病歷所
    謂「壓砸傷及出血」之記載，實屬可疑。
三、證據：除援用第一審所提證據外，補提病例節本、上訴人調查報告、判決要旨各
    一件為證。
乙、被上訴人方面：
一、聲明：求為判決：駁回上訴。
二、陳述：除與原判決記載相同者，茲引用之外，補稱：
  (一)人身保險（定額給付保險）不適用保險法有關複保險之規定：
  (1)按財產保險之目的在填補損害，損害始有賠償，故以複保險之規定來防止變相之
    超額保險，以防道德危險之發生。然人身保險因人身無法以經濟上利益估定其價
    值，自無賠償超逾損害之情形，此觀人身保險之保險給付，皆採定額給付理賠，
    而不計被保險人實際經濟損害若干自明。
  (2)若保險法有關複保險之規定於人身保險有其適用，則要保人依保險法第三十六條
    之規定通知保險人，其結果應適用同法第三十八條之規定，於保險事故發生時，
    各保險人僅就其所保險金額負比例分擔之責，而其賠償總額不得超過「保險標的
    」之價值，如此不僅與人身保險為定額保險之本旨有違，且為「保險標的」之「
    人身」，其價值若干？如何決定？即有疑義，更與人身無價之觀念有悖。
  (二)被上訴人亦無投保多家保險公司以獲取不當利益之意圖：
  (1)被上訴人為一信賴保險可以分散風險，並具有儲蓄功能之人，所以早在八十五年
    起因或係渣打銀行信用卡會員之關係參加美國人壽之保險、中國人壽保險，八十
    六年嘉義瑞里地震、八十八年九二一地震後，見災民死傷無數，擔心如地震再來
    ，不幸有意外發生，家人會失去依靠，方又投保其他保險（其中美商康健人壽保
    險被上訴人之配偶李秀玉、子女王騰輝、王瀅雅亦均參加保險。又王騰輝、王瀅
    雅另有投保國寶人壽保險），依此顯見被上訴人家庭係一有以保險來分攤風險觀
    念之家庭。
  (2)從被上訴人所投保之國寶人壽（投保一千萬元）因無力繳交保費而於八十八年十
    月三十一日失效一點觀之，若被上訴人有意詐領保險費，且原有詐領保險金之意
    圖時，必決不至於會讓如此高額之保險金失效之道理。再者，被上訴人所投保之
    保險亦多非短期臨時所為之投保，許多均已投保四、五年，由上更顯見，被上訴
    人並無惡意保險之意圖。
  (3)被上訴人投保人身保險均會將之前有投保他家人壽保險之名稱、險種及投保金額
    等告知保險人，此可由被上訴人投保美商康健人壽公司之意外傷害保險要保書中
    看出，被上訴人投保上訴人公司之保險亦有將此些事情告知上訴人之代理人，於
    要保書中說明事項二中，被上訴人亦勾選有購買或正申請他家保險公司之人身保
    險一欄，並有向上訴人之代理人說明公司名稱、險種及保類等情。
  (三)被上訴人係因外來突發車禍事故導致必須截肢，屬保險契約第二條約定之保險範
    圍，上訴人依約即有給付保險金之義務：
  (1)證人連昉杰醫師（即被上訴人主治醫師）到庭證稱：被上訴人送醫時呈現敗血性
    休克，此種情形病患不一定會出血，當時我們判斷是因車禍撞擊體內的微血管，
    右腳上的瘤出血，引起細菌感染，導致白血球數目過高，無法降低，造成敗血性
    休克，經判斷只有截肢，才能維持原告生命，若無車禍其白血球數目不可能到達
    十萬多個單位，且若無此次車禍，需整體評估，再決定是否截肢從建等語。按連
    昉杰醫師為被上訴人截肢手術之主治醫師，對於截肢之原因經過知之最詳，由其
    上開證言可知本件車禍之發生為原告截肢之主因及近因，無本件車禍之發生，原
    告之白血球數亦不至於會高達十萬（正常人為三、四千，慢性骨髓炎或扁平細胞
    癌患者最高亦僅為為一、二萬）單位，危及原告之生命而需進行截肢手術。
  (3)另原審函請臺大醫院鑑定之結果為：據病歷記載原告因車禍送醫診治在檢查時發
    現右小腿出現壓砸傷，且患部出血，研判應有外力撞擊現象，又於事故前原告雖
    患有扁平細胞癌，且腿部Ｘ光片顯示有脛骨侵犯，但並無骨折現象，應仍具駕駛
    能力，再者原告於車禍後右小腿患部血流不止，且當時又呈現貧血、敗血性休克
    及腎衰竭等現象，基督教醫院施行合適檢查後進行截肢手術，乃合適之急救處置
    措施，據病歷記載，原告右膝截肢係由於受到壓砸傷，同時併發流血，且狀況危
    急所致的急診手術，並非由其本身已存疾病之一般例行手術，因此該手術的近因
    與外力有關，亦即與車禍有相當因果關係。
  (四)關於行政院衛生署鑑定結果，表示意見如下：
  (1)鑑定意見「因外力造成感染性傷口，易導致腫瘤惡化，而予提前截肢處置，外傷
    本身並無並無緊急截肢之必要」之判斷，肯定車禍外力造成感染性傷口與截肢之
    因果關係，僅認定外傷本身並無緊急截肢之必要。換言之，截肢乃車禍外傷與被
    上訴人特殊體質（疾病）相結合之結果，此與前述連昉杰醫師證言及臺大醫院鑑
    定意見並無二致。
  (2)鑑定意見「遲早需行截肢手術」之判斷，並未詳述如此推測之依據，即逕為百分
    百之確切判斷，顯有失嚴謹。因此，應以最瞭解病情之連昉杰醫師之證言「若無
    車禍其白血球數目不可能到達十萬多個單位，且若無此次車禍，需整體評估，再
    決定是否截肢從建」較為可採。再者，縱使「遲早需行截肢手術」之判斷正確，
    亦不影響因果關係之判斷，因判斷因果關係應單純以事實上發生之事件與具體結
    果間之關聯來認定，已發生之具體結果，縱然以後可能由於其他原因，同樣亦有
    發生之可能，亦不影響已發生事件與結果間之因果關係。
  (3)被上訴人截肢手術乃因車禍撞擊原有傷口所為之緊急手術，而非因被上訴人自身
    疾病所為之一般例行手術，故截肢與車禍間具有相當因果關係。換言之，截肢乃
    車禍與被上訴人特殊體質（疾病）相結合之結果，若無車禍之發生，當時並無截
    肢之必要，故車禍之發生乃引致截肢之重要原因及近因。因此，鑑定意見「本案
    病患之截肢主要係因自身疾病所造成，因車禍外力介入之可能性甚低。」之判斷
    ，實有失允當。
  (五)本件因車禍結合被保險人特殊體質直接造成截肢結果之情形，基於有利於被保險
    人之解釋，當屬保險契約保障之範圍：
  (1)按保險制度最大功能在於將人身、財產危險所產生之損失分攤於共同團體，保險
    契約之目的既係在藉眾人之力以分攤危險，則於保險契約文字之解釋有疑義時，
    自應以利於要保人、被保險人及受益人之解釋為準。保險法第五十四條第二項、
    、本保險契約第一條第二項分別可資參照。查本件截肢乃因「車禍撞擊體內的微
    血管，右腳上的瘤出血，引起細菌感染，導致白血球數目過高，無法降低，造成
    敗血性休克，經判斷只有截肢，才能維持原告生命」（連昉杰醫師證言）。被上
    訴人係因非由疾病引起之外來突發車禍事故，直接導致須截肢，雖係結合被上訴
    人特殊體質（疾病）之結果，但保險契約第二條未約定意外傷害事故必須為單獨
    原因，且保險契約第十四條除外責任（原因）亦未排除此種結合原因之情形下，
    揆諸前揭說明，即應作有利於被保險人之解釋，認為保險契約第二條約定之保險
    範圍，包含外來突發事故結合被保險人特殊體質（疾病）為原因之情形在內。
  (2)又財政部公布之傷害保險單示範條款於八十五年間修正，示範條款第二條刪除以
    意外傷害事故為直接且單獨原因之限制，接受間接與結合其他原因（參附件二）
    之情形。本件保險契約亦係本於財政部上開修正，於第二條修訂刪除以意外傷害
    事故為直接且單獨原因之限制，顯然亦是接受以意外傷害事故為間接或結合其他
    原因之情形。是以，在本件因車禍結合被保險人本身疾病直接造成截肢結果之情
    形，當屬保險契約保障之範圍。
三、證據：除援用第一審所提證據外，補提保險要保書影本、保險契約影本各一件為
    證。
丙、本院依職權函行政院退除役官兵輔導委員會台北榮民總醫院，及行政院衛生署醫
    事鑑定委員會查詢有關上訴人截肢是否可能係因自身疾病所造成，並向嘉義縣警
    察局後湖派出所調閱車禍筆錄及全部資料。
    理      由
一、被上訴人主張：其於八十八年十月二十二日向上訴人投保意外險，保險金額四百
　　萬元，保險期間一年於保險期間之八十九年七月十九日，被上訴人駕車在嘉義市
　　○○街第三五號電力桿前時，與訴外人徐梯順所駕駛之車輛對撞，致頭部外傷、
　　右下肢砸傷並呈敗血性休克狀態，經送醫急救，進行右膝上截肢手術，依約上訴
　　人應給付保險金額之百分之五十，上訴人拒絕理賠。爰依系爭保險契約第十條約
　　定，請求判決命上訴人給付被上訴人二百萬元，並加計法定遲延利息等語。
二、上訴人則以：保險法關於複保險之規定，於人身保險仍有適用；又被上訴人於投
　　保時僅補充說明向一家人壽保險公司投保，已影響上訴人之危險評估契約無效。
　　況系爭車禍僅對被上訴人造成輕微之影響，被上訴人遭受截肢手術主要係因自身
　　疾病所致，車禍之發生不致使被上訴人遭受截肢之結果等語，資為抗辯。
三、被上訴人主張其於八十八年十月二十二日向上訴人投保意外險，保險項目為傷害
    保險死殘保險金，保險金額為四百萬元，保險期間自八十八年十月二十二日起至
    八十九年十月二十二日止。被上訴人則於保險期間內之八十九年七月十九日晚間
    九時十五分許，駕駛車號ＲＳ—一九九八號自小客車沿嘉義市○○街由南往北方
    向行駛，行經台林街台林第三五號電力桿前，為閃避併排停放之機車，以致與行
    駛在對向車道，由訴外人李清豐所駕駛之車號Ｐ９—三四七一號自小客車發生擦
    撞，後再與訴外人徐悌順所駕駛之車號ＲＭ—六九八二號自小客車對撞，致使受
    有頭部外傷、右下肢砸傷並呈敗血性休克狀態，經送往財團法人嘉義基督教醫院
　　（以下簡稱基督教醫院）急救，於翌日即同年月二十日進行右膝上截肢手術。又
    被上訴人於同年八月初向上訴人請求給付保險金，並填具理賠申請書，經上訴人
    於同年十一月二日發函表示拒絕理賠等情，業據其提出意外險要保書、交通事故
    證明書、診斷證明書、殘廢診斷書、理賠申請書、上訴人函等件（見原審卷第八
    頁、第十七頁至第二二頁）為證，並有原審向嘉義市警察局第二分局函調之道路
    交通事故調查報告表及現場照片九幀（見原審卷第一一二頁至第一一四頁）附卷
    可參，復為上訴人所不爭執，自應信為真實。
四、茲被上訴人主張其因車禍受有右下肢砸傷之傷害，並施以截肢手術，已屬系爭保
　　險契約第二條之「遭受意外傷害事故」之保險範圍，據此向上訴人請求給付保險
　　金乙節，上訴人則以右揭情詞置辯，是本件首應審究者厥為：
    被上訴人所投保之人身保險是否有複保險之適用，即系爭保險契約是否應履行保
    險法第三十六條、第三十七條有關通知義務之規定？
五、經查：
  (一)按複保險，除另有約定外，要保人應將他保險人之名稱及保險金額通知各保險人
    ，要保人故意不為通知，或意圖不當得利而為複保險者，其契約無效，保險法第
    三十六條、第三十七條固定有明文。惟上開複保險通知義務之規定，係因財產保
    險之目的在填補損害，有損害始有賠償，被保險人不得為超額賠償請求，亦不得
    以複保險為變相之超額保險，俾保險人於承保前即得就保額是否超逾，危險是否
    集中等為評估，以決定是否承保，特課要保人以複保險通知之義務。反之，人身
    保險之保險利益係無價的，尚無法以經濟上利益估定其價值，自無賠償超逾損害
    之超額賠償情形，亦無超額賠償可言。此觀諸人身保險之保險給付，多採定額給
    付理賠，而不計被保險人實際經濟損害若干自明。是上開法條縱使規定於保險法
    總則章，其適用範圍應僅限於財產保險，而不及於人身保險。最高法院八十八年
    度台上字第三００二號、八十七年度台上字第八二一號、一六六六號、八十六年
    度台上字第三二二號、八十四年度台上字第七二三號判決可資參照。經查：本件
    被上訴人固然自承其於同一保險期間內，分別向訴外人美商康健人壽保險公司、
    國寶人壽保險公司投保保險金額均為一千萬元之意外險等語，並提出保險單等件
    （見原審卷第九一至第九八頁），然人身保險之保險利益既無法以客觀上之經濟
    價值估算，揆諸前揭說明，保險法第三十六條、第三十七條有關通知義務之規定
    ，於人身保險中並無適用，故被上訴人雖於同一保險期間內，針對同一保險利益
    、同一保險事故分別與多家保險公司訂立人身保險契約，亦不負通知上訴人之義
    務，系爭保險契約仍屬有效。上訴人此部分之抗辯，即非可採。
  (二)又系爭意外保險要保書係由上訴人單方面所製作，而上訴人於投保時僅根據該要
    保書之格式及欄位，填具各項保險資料及應說明之事項，並簽名於上即屬完成要
    保程序，此有意外險要保書一件（見原審卷第八頁）復卷可稽，其中於說明事項
    二記載「是否已購買或正申請他家保險公司之人身保險？若是請說明公司名稱、
    險種及保類」等字樣，被上訴人亦勾選「是」一欄，雖未於該要保申請書上具體
    指明所投保之公司、險種及金額，惟於客觀上被上訴人已非故意不通知，顯與保
    險法第三十七條之規定有間；何況經被上訴人告知尚有投保他家人身保險時，上
    訴人亦可透過內部查證之方式，得知其他保險契約之內容，非必由被上訴人於要
    保申請書上具體指明其他保險契約之保險人及內容，上訴人始得以查知是否有複
    保險之情形存在。準此，人身保險無複保險之適用，且被上訴人之投保亦非惡意
    複保險，系爭保險契約自屬有效。上訴人此部分之抗辯，自非可採。
六、又按被保險人於本契約有效期間內，因遭受意外傷害事故，致其身體蒙受傷害而
　　致殘廢或死亡時，依照本契約的約定，給付保險金。前項所稱意外傷害事故，只
　　非由疾病引起之外來突發事故。系爭保險契約條款第二條定有明文。是本件次應
　　審究者為被上訴人所受之截肢手術，是否與車禍間有因果關係？
七、經查：
  (一)按保險法上有關被保險人所受損害，應由保險人補償時，就其範圍，因保險法通
　　常採定額保險，故就損害範圍之因果關係較不生問題，保險法上因果關係討論之
　　重點，於責任成立之因果關係，就因果關係，民法係採相當因果關係（又稱適當
　　條件說）即若一事實，依其一般性質對於某一結果之產生無任何重要之關係，而
　　唯有加上其他特殊情形，才成為結果產生之條件者，則此事實不得視為適當條件
　　。（江朝國，保險法基礎理論第三五一頁），若依我國實務上見解，所謂相當因
　　果關係，乃指若無此行為雖必不生此結果，但有此行為，按諸一般情形即足生此
　　結果者而言，則有此行為，按諸一般情形，亦不生此結果，得謂無相當因果關係
　　（最高法院八十年台上字第一七七三號、八十三年台上字第二二六一號、三一八
　　八號判決），又而民法上相當因果關係之理論，於保險法上亦有其適用（江朝國
　　，前揭書，第三五一至三五三頁）。
　(二)查被上訴人於八十九年七月十九日晚間九時十五分許發生車禍，並受有頭部外傷
　　、右下肢壓砸傷及失血性休克之傷害，並於翌日施以右膝上截肢手術等情，有被
　　上訴人提出之嘉義基督教醫院八十九年八月十日、十一月二十八日診斷證明書、
　　九月七日殘廢證明書各一件（見原審卷第十八頁至第二十頁）為證，復為上訴人
　　所不爭執，應信為真實。再參以嘉義基督教醫院九十年二月二十一日（九十）嘉
　　基醫字第０一七五號函所示：「病患甲○○於八十九年七月十九日由一一九送達
　　本院急診室，主訴右小腿本有傷口，此次車禍又撞倒先前的問題傷口致出血（是
　　否出血部分，詳如後述），急診時血紅素三‧八（正常值男性為十四至十八），
　　因先前患者存在的問題，使此次外傷後無法就一般外傷的處理方式加以手術止血
　　治療，故考慮患者整體利益，僅能行膝上截肢手術」等語（見原審卷第四四頁）
　　，足見被上訴人確實在本件車禍發生後之翌日進行截肢手術，且此種手術已無法
　　重建，並造成肢體之機能障礙一節，應堪認定。惟被上訴人所受之截肢手術，是
　　否與本件車禍之發生間有相當因果關係一節，經本院依職權函請行政院衛生署醫
　　事審議委員會鑑定，其鑑定意見認為：「一、八十九年七月十九日病患之右小腿
　　，依急診處之病例記錄及照片而言，並無明顯之外傷，但照會骨科之記錄則有『
　　壓砸傷及出血』。二、病患右小腿之巨大腫瘤（癌），潰瘍及續發性感染與貧血
　　，加上有慢性胃潰瘍及慢性腎功能衰竭，有可能會引起一時不適，導致行車失控
　　，但該次交通事故是否確是由此發生，則難以判斷。依一般臨床經驗，本案病患
　　右小腿腫瘤擴散之嚴重度，遲早需行截肢手術，又依據當時急診病歷紀錄及照片
　　，並患病無明顯之外傷，Ｘ光片又顯示無骨折現象，但因外力造成感染性傷口，
　　亦導致腫瘤惡化，而與提前截肢處置，外傷本身並無緊急截肢之必要。三、依病
　　患當時之症狀，嘉義基督教醫院以『因患右小腿腫瘤』而截肢，係適當之治療。
　　四、本案病患之截肢主要係自身疾病所造成，因車禍外力介入之可能性甚低。」
　　等語（見本院卷第八六、八七頁）甚詳，復與施以截肢手術之嘉義基督教醫院醫
　　師即連昉杰於原審證稱：「如果未發生車禍，最終可能亦須截肢」等語（見原審
　　卷第一九七頁）相符，可見被上訴人雖因本件車禍而受有「右下肢壓砸傷」之傷
　　害，惟此等傷害並無明顯之外傷，且未造成重大創傷，亦未出血，若排除被上訴
　　人本身患有「右小腿之巨大腫瘤（癌），潰瘍及續發性感染與貧血」症狀，單純
　　本件車禍所造成之外傷，顯不致發生必須截肢之結果。故本件車禍雖然造成被上
　　訴人右下肢砸傷，但此等傷勢輕微，對於被上訴人翌日所施以之截肢手術，僅具
　　有輕微之因素，若被上訴人未長期右膝患病，則亦不致使發生本件截肢，亦即本
    件車禍受傷之意外事故，被上訴人既未有嚴重骨折非截肢不可之情形，按諸一般
　　情形，通常不必截肢，亦即造成本件截肢之主要原因，係被上訴人自身患病之緣
　　故，與車禍之發生間難認有相當因果關係存在。
  (三)至於本件被上訴人主張其所受之截肢手術與外力（即車禍）有關，即車禍之發生
    與截肢有相當因果關係等語，並舉國立台灣大學醫學院附設醫院（以下簡稱台大
    醫院）所出具之鑑定意見以實其說。惟查：被上訴人於八十九年七月十九日晚間
    九時十五分許，在嘉義市○○街台林第三五號電力桿前發生車禍，而嘉義市消防
    局一一九勤務中心於同日九時十七分接獲報案，於九時二十分到達現場，九時二
    十三分離開現場，並於九時二十六分到達嘉義基督教醫院，而救護過程中發現被
    上訴人主訴病因為「暈厥、頭暈、頭痛」、「昏迷無知覺」、「肢體無力、疼痛
    」，意識狀況於九時二十五分、二十七分時之記載均為「模糊」，急救處置則為
    「維持呼吸道」及「心理支持」等情，有原審向嘉義市消防局函調之救護記錄表
    （見原審卷第八二頁）一件在卷可參，而該救護記錄表係嘉義市消防局後湖分隊
    於車禍發生後五分鐘即到達現場，並於三分鐘後將病患救離現場，在救護車上根
    據病患當時實際受傷情形及主訴病因而為記載，所記載之內容即屬被上訴人車禍
　　發生時之狀態；觀該救護記錄表所載，被上訴人之右下肢於車禍發生時並未發生
　　出血，且急救處置欄上所採取之急救處置亦未施以「包紮止血」，可見被上訴人
　　於車禍發生之第一時間，並未有流血之情形存在。再參以救護車救護人員蔣東舜
　　於原審證稱：「我到現場時，原告不省人事，未發現原告右腳有流血狀況」等語
　　（見原審卷第一七０頁），並佐以被上訴人經送往嘉義基督教醫院急診處就醫時
　　，救護人員所製作之急診護理記錄中之「現在病史」亦僅記載「Ｔ．Ａ（交通事
　　故），Ｃｏｕ‘ｓ　ｄｒｏｕｓｙ（意識不清）」、「Ｎｏ　ｓｉｇｉｎｉｆｉ
　　ｃａｎｔ　ｂｒｕｉｓｅｓ（無重大創傷）」等字樣，益見被上訴人未因本件車
　　禍而流血，應堪認定。而台大醫院九十年五月十七日（九十）校附醫密字第一０
　　一一九號函認為：「據病歷記載，甲○○先生（以下簡稱王先生）曾於八十九年
　　七月十九日發生交通事故，於當日晚間九時五十分許抵達嘉義基督教醫院急診處
　　接受診治，檢查時發現右小腿出現壓砸傷，且患部出血，據此研判應有外力撞擊
　　之跡象。‧‧王先生的右膝截肢係由於受到壓砸傷、同時併發流血，且狀況危急
　　所致的急診手術，並非由於其本身已存疾病的一般例行手術，因此該手術的近因
　　與外力有關，亦即與車禍有相當因果關係。」等語（見原審卷第一二九、一三零
　　頁），然上開鑑定意見，係根據被上訴人患部遭受壓砸傷，且併發流血等情狀所
　　為之判斷，而被上訴人於車禍發生當時並未有出血之情形，已詳如前述，台大醫
　　院所據以為判斷之基礎既與實際情狀有別，所為之鑑定結果自難期待為正確，上
　　開台大醫院之鑑定意見已不可採，自難採為有利於被上訴人之認定。此外，證人
　　連昉杰於原審雖曾證稱：「若無發生車禍，需整體評估後，再決定是否截肢或重
　　建」等語（見原審卷第一九八頁），惟參酌同日之證詞整體觀之，並與其前述之
　　「如果未發生車禍，最終可能亦須截肢」等語相互比對，其意應指於車禍發生之
　　當日，是否有必要立即決定截肢或重建，仍應經過整體評估，始可為之，但根據
　　被上訴人本身患病之情形，縱未發生車禍，最終仍應進行截肢手術，準此，證人
　　連昉杰之上開部分之證言，亦無法採為有利於被上訴人之認定。是被上訴人前揭
　　主張，均非可信。
八、綜上所述，上訴人抗辯本件車禍與被上訴人受截肢手術間無因果關係等語，自屬
　　可信，被上訴人主張截肢手術之近因係起源於車禍，二者間有因果關係云云，為
　　不足採。從而，被上訴人本於給付保險金之法律關係，請求上訴人給付二百萬元
　　及法定遲延利息部分，為無理由，不應准許，其就該部分所為假執行之聲請亦失
　　所附麗，應併予駁回。原審就此部分判命上訴人給付，並為假執行之宣告，尚有
　　未洽。上訴意旨指摘原判決此部分不當，求予廢棄改判，為有理由。爰由本院將
　　原判決此部分予以廢棄改判，如主文第二項所示。
九、結論：本件上訴為有理由，依民事訴訟法第四百五十條、第七十八條，判決如主
　　文。
中　　　華　　　民　　　國　　九十一　　年　　　十二　　月　　　十七　　日
　　　　　　　　　　　　　　　　　　臺灣高等法院臺南分院民事第一庭
~B1審判長法官　王　　惠　　一
~B2　　　法官　張　　世　　展
~B3　　　法官　吳　　上　　康
右為正本係照原本作成。
如對本判決上訴，須於判決送達後二十日內向本院提出上訴狀，未表明上訴理由者，
應於上訴後二十日內向本院提出理由書。
中　　　華　　　民　　　國　　九十一　　年　　　十二　　月　　二十三　　日
~B法院書記官　易　　慧　　玲
